臺中高等行政法院裁定
　　　　　　　　　　　　　　九十四年度訴字第一一四號
　　　　　　　　　　　　　九十.
原　　　告　甲○○
被　　　告　彰化縣政府
代　表　人　乙○○
訴訟代理人　丙○○
上列當事人間因水污染防治法事件，原告不服行政院環境保護署
中華民國九十三年十二月十四日環署訴字第○九三○○七一四二
九號訴願決定，提起行政訴訟。本院裁定如下︰
　　主  文
原告之訴駁回。
訴訟費用由原告負擔。
    理　由
一、本件被告所屬環境保護局於民國八十八年十二月三十日派員
    至彰化縣彰化市○○里○○路三六○之五號工廠進行稽查，
    認原告於該址設廠從事電鍍業，未依規定申請排放許可而排
    放廢水於地面水體，核有違反行為時水污染防治法第十四條
    第一項之情事，爰依行為時水污染防治法第四十二條之規定
    ，以八十九年一月五日八九彰府環三字第七三八號函（處分
    書編號：六○七八）裁處罰鍰新台幣（下同）六萬元，並限
    於八十九年四月十日前提出排放許可申請。惟原告屆期仍未
    完成申請許可，被告復以八十九年五月十一日八九彰府環三
    字第五一一一○號函（處分書編號：六一四六）裁處罰鍰六
    萬元。嗣被告所屬環境保護局接獲民眾檢舉，再於八十九年
    八月二十九日派員夜間稽查，遭原告拒絕配合，且發現原告
    未申請排放許可證而排放廢水於地面水體，故被告再以八十
    九年十月二日八九彰府環三字第一一○八二六號函（處分書
    編號：六三五六）裁處罰鍰十二萬元。原告不服，就前揭處
    分均提起訴願，均遭行政院環境保護署為不受理之決定，遂
    提起本件行政訴訟。
二、原告訴稱：原告係一女工，並無於彰化縣彰化市○○里○○
    路三六○之五號設廠從事電鍍業及排放廢水於地面水體之事
    實，被告縱於八十八年十二月三十日稽查採樣而認有違反水
    污染防治法第十四條第一項之事實，亦非原告之責任，況被
    告如欲主張前揭情事，自應就其事實負舉證之責任，方屬正
    當。詎被告竟於八十九年一月五日以彰府環三字第七三八號
    處分原告，其處分對象即屬不合。原告非無不服，且縱原告
    不知提出訴願，依行政程序法第一百十七條規定亦應撤銷。
    故原告既無設廠從事電鍍業之事實，自亦無依被告之核示應
    於八十九年四月十日以前提出排放許可申請之義務，是被告
    以原告逾期未申請許可，而按次處以原告罰鍰六萬元，實屬
    不當。再者，彰化市○○里○○路三六○之五號房屋，係陳
    瑩木向劉銀東承租而來，雙方業於八十九年四月十五日終止
    租約。租約既已解除，房屋返還出租人，且原告已自八十九
    年二月起離職，改任效漠利企業有限公司員工，自無可能繼
    續在該處任職。惟被告竟於八十九年八月二十九日夜間再度
    前往稽查，指稱原告迅速拉下大門拒絕配合稽查，並將電燈
    關閉、規避檢查等語，顯出於偽造，其再罰十二萬元，尤屬
    無稽。又被告八十九年五月十一日八九彰府環三字第五一一
    一○號及八十九年十月二日八九彰府環三字第一一○八二六
    號處分固未送達原告而不生效力，惟被告有移花接木或偷天
    換日之情形，致影響原告權益，被告仍有撤銷之義務。爰請
    求撤銷上開被告八十九年一月五日八九彰府環三字第七三八
    號及八十九年五月十一日八九彰府環三字第五一一一○號及
    八十九年十月二日八九彰府環三字第一一○八二六號等三處
    分。另訴願決定關於被告八十九年一月五日八九彰府環三字
    第七三八號部分亦應撤銷。
三、按「人民對於中央或地方機關之行政處分，認為違法或不當
    ，致損害其權利或利益者，得依本法提起訴願。」訴願法第
    一條定有明文。是人民不服中央或地方機關之行政處分，依
    此規定向訴願機關提起訴願，自以其所受行政處分，有違法
    或不當，致損害其權利或利益者之情形為要件。經查，原告
    對於被告八十九年一月五日八九彰府環三字第七三八號函裁
    處原告罰鍰六萬元，並限於八十九年四月十日前提出排放許
    可申請之處分（處分書編號：六○七八），於九十三年六月
    廿五日向被告提起訴願，依卷附其訴願書所載，原告訴願請
    求為被告該處分請准分期付款（每期一千元整），理由為該
    處分罰鍰六萬元，因費用之高非其一般勞工一時能湊足一次
    繳納，故請准許以分期方式（每期一千元整）繳納罰款。並
    非對該處分主張有違法或不當之事由，請求撤銷該處分，而
    係向訴願機關請求准予其關於原處分罰鍰六萬元部分得分期
    付款，是依上開規定及說明，原告並未對該處分不服並提起
    訴願，訴願決定以原告並非不服該處分而毋庸予以審查並為
    不受理決定。次按提起撤銷訴訟，須以經過訴願為其前提，
    其未經訴願程序，遽行提起行政訴訟，自非法之所許，行政
    訴訟法第四條第一項規定明甚明，是本件原告請求撤銷被告
    上開八十九年一月五日八九彰府環三字第七三八號函處分及
    訴願決定關於此部分，因其未對該處分提起訴願，自與法有
    違，應予駁回。
四、次按「書面之行政處分自送達相對人及已知之利害關係人起
    ；書面以外之行政處分自以其他適當方法通知或使其知悉時
    起，依送達、通知或使知悉之內容對其發生效力。」九十年
    一月一日施行之行政程序法第一百十條定有明文。本件關於
    被告八十九年五月十一日八九彰府環三字第五一一一○號及
    八十九年十月二日八九彰府環三字第一一○八二六號函二處
    分部分，此時行政程序法雖尚未施行，惟本諸同一法理，被
    告該二書面處分仍應送達於原告，方生效力，原告主張被告
    並未其合法送達該二處分，而被告均無法提出送達證書以資
    證明其有將該二處分送達原告，難謂該二處分已對原告發生
    效力，則原告請求撤銷該二處分，因處分並未對其發生效力
    ，訴訟標的並不存在，此部分訴訟亦與法不合，應予駁回。
五、依行政訴訟法第一百零七條第一項第十款、第一百零四條、
    民事訴訟法第九十五條、第七十八條，裁定如主文。
中　　華　　民　　國　九十四　年　五　月　十八　　日
                第三庭審判長法  官　沈　應　南
                            法  官　林　秋　華
                            法  官　許　武　峰
以上正本證明與原本無異。
如不服本裁定，應於裁定送達後10日內以書狀敘明理由，經本院
向最高行政法院提起抗告（須依對造人數附具繕本）；並應預繳
送達用雙掛號郵票390元（34元及5元郵票各10份)。
中　　華　　民　　國　九十四　年　五　月　十八　　日
                            書記官  王  永  慶
